【裁判字號】    95,重訴,2
【裁判日期】    980909
【裁判案由】    損害賠償
【裁判全文】
臺灣高等法院臺中分院民事判決           95年度重訴字第2號
原        告  丙○○
原        告  丁○○
原        告  戊○○○
前列三人共同
訴 訟代理 人  陳惠伶律師
前列三人共同
複  代 理 人  乙○○
被        告  聯想光電科技股份有限公司
兼法定代理人  甲○○
前列二人共同
訴 訟代理 人  姜志俊律師
上列當事人間因原告提起刑事附帶民事訴訟，請求損害賠償事件
，經本院刑事庭移送前來，本院於98年8月26日言詞辯論終結，
判決如下：
    主  文
原告之訴及假執行之聲請均駁回。
訴訟費用由原告負擔
    事實及理由
一、原告等起訴主張：被告甲○○為被告聯想光電科技股份有限
    公司（以下簡稱聯想公司）之董事長。被告聯想公司之前身
    為聯合昌電子工業股份有限公司（下稱聯合昌公司），聯合
    昌公司係於89年5月l9日辨理設立登記，資本額為新臺幣（
    下同）100萬元，89年8月31日申請更名登記為聯想公司，資
    本總額變更為l億元。被告甲○○明知被告聯想公司並無足
    夠生產LED產品之設備，亦未接獲實際可以出貨之訂單，且
    對非特定人公開招募出售所持有之公司股票非向主管機關申
    報生效後不得為之，仍意圖為自己不法之所有，基於概括之
    犯意，於89年7月間在臺北縣聯想公司召開之投資說明會，
    當場散發由其指示不詳人士所製作載有不實內容之「投資評
    估書」及附錄簡報資料，該投資評估書內容略為被告聯想公
    司於89年5月短短4個月內完成連城一廠的設廠及生產工作，
    89年6月開始量化接單生產；公司資本額於89年6月底止為l
    億元；公司擁有點矩陣字幕LED之製造方法及銷售之53911號
    專利，並已向20餘國申請專利及其他關於LED製造之相關專
    利；且因而取得之各國訂單，又因該專利之製程技術優勢，
    在5年內難有競爭對手，延伸項目的商機廣泛，幾乎涵蓋全
    世界，價值可以說在十億元以上，實務淨值在每股100元以
    上等不實內容；而該投資評估書另附錄即89年7月30日工商
    時報、89年7月份錢雜誌、89年8月份賺錢高手雜誌等簡報專
    訪資料，上亦載有「聯想公司6月份才剛宣布量產，當月份
    即搶先出貨1000組交通號誌燈，在試銷市場反映良好下，聯
    想光電接單十分順暢，目前訂單已告滿載，粗估今年（即89
    年）營運至少可達2億5,000萬元，稅前盈餘可望達到7,000
    多萬元，以目前一億元的股本計，每股獲利驚人。」、「今
    年聯想光電成就輝煌，公司獲利高達三○％，營業額超過預
    期兩億五千萬元，甲○○說，他的賺錢武器是技術和專利。
    」等不實經營績效良好之假象內容。訴外人即證券營業員張
    哲銘、薛明人等二人（均經檢察官為不起訴之處分）因受被
    告甲○○以支付佣金方式委託兜售被告聯想公司之股票，因
    而在前揭投資說明會中取得該等內容不實之投資評估書及附
    錄簡報專訪等資料後，於89年8月以該資料向原告丙○○、
    丁○○、戊○○○等推銷、兜售被告聯想公司之股票，原告
    丙○○、丁○○、戊○○○等因該投資評估書及附錄資料上
    不實之記載而陷於錯誤，誤認被告聯想公司具有營運能力，
    且獲利可觀，致原告丙○○以每股90元之價格購買10萬股，
    以每股95元價格購買5萬股，合計以1,375萬元購買15萬股；
    原告丁○○以每股90元價格購買7萬股；原告戊○○○則以
    每股90元價格購買3萬股，以每股95元價格購買2萬股，合計
    以460萬元購買5萬股，並受有前揭損失。為此爰依民法第
    184條、證券交易法第20條第3項及民法第28條之規定，提起
    本件訴訟，求為判決：（一）被告等應連帶給付原告丙○○
    1,375萬元，及自本訴狀繕本送達之翌日起至清償日止，按
    年息百分之5計算之利息。（二）被告等應連帶給付原告丁
    ○○630萬元，及自本訴狀繕本送達之翌日起至清償日止，
    按年息百分之5計算之利息。（三）被告等應連帶給付原告
    戊○○○430萬元，及自本訴狀繕本送達之翌日起至清償日
    止，按年息百分之5計算之利息。（四）訴訟費用由被告等
    連帶負擔。（五）請准提供擔保宣告假執行。
二、被告答辯聲明：（一）原告之訴及假執行之聲請均駁回。（
    二）訴訟費用由原告分別負擔。（三）如受不利之判決，被
    告願供擔保請准免為假執行。併陳稱：
（一）本件係刑事案件附帶提起之民事事件，是其起訴範圍本應
      與刑事案件起訴之事實相當，惟原告等之起訴請求範圍已
      逾刑事判決認定犯罪之範圍，原刑事庭移送民事庭裁定於
      法未合。
（二）關於侵權行為部分：
      被告甲○○另被指為與本案基礎事實相同之犯罪事實部份
      ，分別經過台灣板橋地方法院檢察署91年度偵字第2094號
      為不起訴處分、台中地方法院92年度自緝字138號判決被
      告甲○○無罪確定，因此，原告等請求之事實應不存在。
      況本件原告丁○○、戊○○○是透過原告丙○○向群益證
      券公司業務員張哲銘、薛明人購買被告聯想公司之股票，
      原告丙○○則係信任群益證券公司及其業務員薛明人，經
      其轉介張哲銘提供資料，自己認為被告聯想公司前景不錯
      而購買該公司之股票，此業經原告刑案告訴代理人陳惠伶
      律師於93年3月8日在台中地檢署92年偵字第ll821號偵查
      中，原告丙○○於92年10月14日在同11821號偵查中，分
      別陳述在卷；加以證人張哲銘於台中地方法院91年自字第
      467號及92年自緝字第138號刑案中迭稱：「資料…不是被
      告甲○○交給我的，在股票投資之前根本不認識被告…」
      、「（被告聯想公司或被告）沒有（委託我賣股票）…」
      等語即明，再觀原告等之起訴狀中亦多次自認「張哲銘、
      薛明人向原告等兜售聯想公司增資股票」等語，故足證被
      告甲○○並無製發投資評估書，亦無銷售被告聯想公司股
      票之情事，自無故意、過失或不法之行為，更無侵害原告
      等權利之行為。且原告等亦迄未說明其究係何種權利受侵
      害。又被告甲○○係聯想公司之法定代理人，並非受僱人
      ，是原告等援引民法第188條規定請求被告等連帶賠償，
      亦非有據。
（三）關於證券交易法部分：
      本件被告等均無對非特定人公開招募有價證券之行為，亦
      無依法對特定人招募有價證券之行為，故自無募集或發行
      有價證券之行為，顯無違反證券交易法第20條第l項之情
      事，更無違反同法第20條第2項規定之可能，再觀行政院
      金融管理委員會證期管理局94年4月13日證期一字第09401
      115556號函稱：「聯想公司確非上市（櫃）或公開發行公
      司，該公司及其股東出售持股無須事先申報」等言吾益臻
      明確。原告等主張被告違反證券交易法第20條第l項、第2
      項規定，未舉證以實其說，自屬空言無據。又證券交易法
      第20條第3項規定之請求權主體為有價證券之善意取得人
      ，本件原告等係因信任群益證券及其業務員薛明人、張哲
      銘之介紹而自動選擇買賣被告聯想公司之股票。依原告丙
      ○○於92年10月14日在台中地方法院檢察署92年偵字第11
      821號偵查案中陳述所述內容，足見原告等人係長期進行
      股票投資之人，復自行選定投資標的，並非不知情的善意
      取得人，故渠等依證券交易法第20條第3項規定請求為無
      理由。
（四）原告起訴時之請求權基礎原係民法第184條及證券交易法
      第20條，惟於97年l月24日本院準備程序中追加民法第28
      條，97年10月21日將民法第188條更正為民法第28條，97
      年ll月18日又主張民法第l88條、證券交易法第20條，根
      本未提民法第28條，故98年8月26日又主張民法第28條，
      被告等不同意原告為追加。況本件情形與民法第28條所定
      要件並未相符。
三、按因犯罪而受損害之人於刑事訴訟程序得附帶提起民事訴訟
    ，對被告及依民法負賠償責任之人請求回復其損害。刑事訴
    訟法第487條第l項定有明文。但其請求回復之損害，以被訴
    犯罪事實所生之損害為限。又提起附帶民事訴訟之合法與否
    ，則應依刑事訴訟法予以判斷，不因其是否移送民事庭而有
    所差異。最高法院著有87年度抗字第3357號裁判足稽。本件
    刑事判決係認「被告甲○○為被告聯想公司之法定代理人，
    持有其中549萬股，明知該公司於89年5月間尚無生產心LED
    產品之設備，亦未接獲訂單，且對非特定人公開招募出售，
    非經主管機關申報生效後不得為之，竟仍意圖為自己不法之
    所有，並基於概括之犯意，於89年7月間在台北縣聯想公司
    召開之投資說明會，當場散發由其指示不詳人士所製作，內
    容為【公司於89年l月份起籌設小組積極展開籌備工作，於
    89年5月短短四個月內完成連城一廠的設廠及設廠工作…，
    美於六月開始接單生產】不實投資評估書；復利用不知情之
    傳播媒體…散布公司…等不實經營績效良好之假象，…繼之
    利用不知情之證券營業員張哲銘、薛明人二人，持自上開投
    資會所取得之不實投資評估書，連續於89年8月9日、8月31
    日，在台中縣向不特定之投資人丙○○、丁○○、戊○○○
    灌輸上開不實之訊息憑以推銷聯想公司之股票，致使不特定
    投資人丙○○、丁○○、戊○○○陷於錯誤…以致對於聯想
    公司股票價格判斷錯誤，丙○○以每股90元之價格向甲○○
    購買10萬股，以每股95元價格向案外人黃淑琴購買5萬股，
    丁○○以每股90元價格向案外人業舜企管股份有限公司購買
    3萬4千股、侯禹充購買3萬股、馬忍宵購買6千股。戊○○○
    以每股90元價格向案外人黃民寸購買3萬股，以每股95元價
    格向案外人黃淑琴購買2萬股…」（見本院卷第68、69頁本
    院97年度金上更(一)字第280號刑事判決書）。核與本件原告
    起訴所主張：被告甲○○為被告聯想公司之法定代理人，89
    年8月間，訴外人張哲銘、薛明人持聯想公司之投資評估書
    、附錄媒體簡報及其他書面資料，向原告等兜售聯想公司增
    資股票，原告丙○○購買15萬股，合計1375萬元，原告丁○
    ○購買7萬股，合計630萬元，原告戊○○○購買5萬股，合
    計460萬元，然該投資評估書、媒體簡報資料等內容，完全
    虛偽不實，亦未經主管機關核准，或向主管機關申報生效，
    即對非特定人公開召募與發行聯想公司股票等語（見附民卷
    第l至6頁），其基礎事實相同，均指被告甲○○為被告聯想
    公司負責人，以不實之投資評估書、媒體報導等資料召開投
    資說明會，透過證券營業員薛明人、張哲銘而使原告等陷於
    錯誤而買受該公司之股票。原告等提起刑事告訴之告訴狀內
    容與本件附帶民事訴訟起訴狀所載，完全相同，並無任何歧
    異，故原告提起本件附帶民事訴訟所指之損害，即為刑事案
    件所認定被告甲○○犯罪行為，致原告所生之損害，稽諸首
    開說明，原告等提起本件附帶民事訴訟自屬合法。是被告辯
    稱：本件民事起訴範圍與甲○○被訴違反證券交易法案件內
    容不符，不得提起等語。自非可取。
四、又犯罪同時侵害國家社會及個人法益者，其被侵害之個人自
    不失為因犯罪而直接受損害之人，應仍得依民事訴訟法第48
    7條之規定，於刑事訴訟程序附帶提起民事訴訟，對於被告
    及依民法負賠償責任之人，請求損害賠償。本件原告以被告
    甲○○違反證券交易法第20條為由，提起刑事附帶民事訴訟
    。而該法第20條第3項明定，因違反該法第20條第l項而受損
    害之人被害人得請求損害賠償。顯見證券交易法兼具保護社
    會法益及個人法益，原告以被告甲○○違反上述證券交易法
    第20條規定提起刑事附帶民事訴訟，依上說明，即無不合。
    併予敘明。
五、再者，刑事附帶民事訴訟移送民事庭後，即為獨立民事訴訟
    ，民事庭自得獨立調查事實，不受刑事判決所認定事實之拘
    束。最高法院著有95年度台上字第l830號裁判足稽。又按侵
    權行為所生之損害賠償請求權，以有故意或過失不法侵害他
    人權利為其成立要件，此觀民法第l84條第l項之規定自明。
    本件原告已自承係在訴外人張哲銘、薛明人推薦、介紹並交
    付投資說明會中取得之「投資評估書」等資料後，經由張哲
    銘、薛明人購買聯想公司之股票（見本院卷第6l頁）。原告
    訴訟代理人於台灣台中地方法院檢察署92年度偵字第11821
    號刑事案件偵查中稱：告訴人丁○○、戊○○○二人是透過
    丙○○向張哲銘、薛明人買受股票，而且將錢交給丙○○處
    理，實際上跟張哲銘、薛明人接觸。而丙○○則証稱：當初
    上市股票我有與薛明人接觸，而且群益證券的分析股票有口
    碑，我有看到未來的前景是在光電及生物科技，所以我有跟
    薛明人問說有無好的投資標的，薛明人就介紹張哲銘，他們
    就拿了很多的資料，我們就裡面的資料來看，有看到專利權
    及降低成本及世界大廠的煞車燈在談，及一些媒體的簡報，
    所以我覺得前景不錯，所以我就想去投資聯想公司，嗣後才
    介紹給丁○○及紀秀切一起來投資等語。核與薛明人於台灣
    台中地方法院檢察署92年度偵字第ll821號違反證券交易法
    之偵查案中所稱：剛開始是丙○○跟我說他對生物科技感興
    趣，問我有無投資的管道，…我就將張哲銘交給我的說明書
    交給丙○○等語。於92年自緝字第138號甲○○涉詐欺案中
    證稱：「是我先接到聯想公司的公司簡介，還有媒體的一些
    資料，工商時報上面也看過，從那些資料看來，是很有前瞻
    性，然後我就送去給自訴人（即原告丙○○之姐紀淑芬）做
    參考，過了幾天之後，自訴人對裡面有問題，來請教我，我
    就跟自訴人說能不能請張哲銘先生到她家裡跟她說明，過了
    幾天，我有陪同張哲銘先生到自訴人家裡面，跟自訴人說明
    清楚，…，過了幾天，自訴人想去購買就打電話問我」等語
    相符。另張哲銘於前開92年自緝字第138號刑事案件中亦稱
    ：「資料不是被告甲○○交給我的，在股票投資前，我根本
    不認識被告甲○○」等語；其於台灣台中地方法院檢察署91
    年度他字第1662號違反證券交易法案件中亦稱投資說明會中
    取得之整本投資評估報告書係伊89年7月到台北參加說明會
    時拿到，伊不認識發送者，取得後交予薛明人，由其轉交予
    原告丙○○；被告甲○○當時並未強調獲利情形，而講產品
    、員工、生產線及測試機等語。此有該92年度自緝字第138
    號判決書及調閱之91年度他字第1662號偵查卷附卷足稽。顯
    見本件原告等買受被告聯想公司股票交易過程中，被告甲○
    ○並未與原告等有所接觸，已難認其對原告等有何故意或過
    失之行為。而原告等係長期進行股票投資之人，主動尋求買
    賣標的後，於諸多未上市上櫃之股票中主動選中被告聯想公
    司之股票購買，非因被告甲○○之施詐行為而購買致生損害
    ；且高科技生產事業因研發、設備等成本甚鉅、整體世界經
    濟劇烈動盪、競爭等情況，除被告所提供之財務報表不實、
    發布足以影響公司股價之虛偽消息，致使投資人誤信之違反
    證券交易法第20條情事外，亦難以投資失利即謂出賣人或公
    司經營者有詐騙之情事。況本件投資評估書中關於「投資效
    益、投資報酬暨獲利分析」均係稱「預估獲利」、「預計投
    資報酬」、「預計上市／上櫃市場之本益比」等，非該公司
    之現狀，均屬對未來之期待值，投資人當再自行判斷該期待
    值之可能性。另傳播媒體之報導固有可能出於被告甲○○之
    提供部分資料，但亦可能係媒體報導本身之誇飾，不能直認
    全係被告甲○○確有告稱「目前訂單已告滿載」之詐欺行為
    。再參以本件原告丙○○向被告甲○○購買10萬股，另向訴
    外人黃淑琴購買5萬股，原告丁○○向訴外人業舜企管股份
    有限公司購買3萬4千股，向侯禹充購買3萬股、向馬思甯購
    買6千股；原告戊○○○係向訴外人黃民芳購買3萬股、向黃
    淑琴購買2萬股。黃淑琴於刑事案件偵查中証稱，伊有出售
    聯想公司股票。胡立三則証稱伊有借用馬思甯名下股票出售
    等語。此有本院97年金上更(一)字第280號刑事判決書及台灣
    高等法院台中分院檢察署94年度上聲議字第659號處分書、
    台灣台中地方法院檢察署93年度偵續字第273號不起訴處分
    書，調閱之台灣台中地方法院92年度自緝字第138號卷可稽
    。是除原告丙○○所購得之10萬股係向被告甲○○取得外，
    其餘17萬股均非被告甲○○所出售，惟僅出售股份之股東，
    方有獲益之可能，難認被告甲○○有何施詐之必要。原告等
    復未舉証証明其買受股票款之價金流向與被告甲○○有何關
    係，或被告甲○○與股票出賣名義人間有何共同不法之意圖
    ，是難認被告甲○○就原告等之買受股票行為係符合侵權行
    為之要件。
六、至原告指稱因其因被告甲○○有於台北聯想公司召開投資說
    明書、散發不實之「投資評估書」、媒體專訪資料等，致伊
    取得後誤信該內容為真實，經由證券營業員張哲銘、薛明人
    購買聯想公司之股票，被告甲○○有違證券交易法第20條第
    l項之規定等語。惟按有價證券之發行、募集、私募或買賣
    ，不得有虛偽、詐欺或其他足以使人誤信之行為。違反前項
    規定者，對於該有價證券之善意取得人或出賣人因此所受之
    損害，應負損害賠償責任，固為證券交易法第20條第l項、
    第3項所明定。91年l月15日修正前之證券交易法第20條第1
    項亦規定：有價證券之募集、發行或買賣，不得有虛偽、詐
    欺或其他足致他人誤信之行為。惟本件被告聯想公司於89年
    5月31日辦理增加資本額及公司名稱變更登記，增資金額來
    源由股東以債權145萬元整抵繳股款，及分別於5月30日至5
    月31日以現金2355萬元存入台新銀行古亭分行000000000000
    0帳號，增資後股東為被告甲○○、業舜企管顧問股份有限
    公司（法定代理人胡立三）、陳志聲、黃心潔、胡立三等人
    ；又於89年8月9日辦理增加資本額變更登記，增資金額來源
    為股東以債權5400萬元抵繳及89年7月27日至8月9日以現金
    2000萬元入誠泰銀行連城分行000000000000號帳戶，有會計
    師查核報告書、繳納股款明細表、股東以債權抵繳股款明細
    表、金額、同意書等附調閱之台灣台中地方法院檢察署91年
    他字第1662號偵查卷足稽。而原告等係向訴外人業舜企管股
    份有限公司、侯禹充、馬思甯、黃淑琴等買受，已經認定如
    前述，是原告等即非自被告聯想公司之公開募集、發行之新
    股取得，而係向原股東買受。再者，原告等所提出之「投資
    評估書」縱係被告甲○○之指示而製作，惟其上所載，大致
    為：公司簡介、LED產業概況及前景、LED的技術現況、公司
    之技術專利與龐大市場、年度損益表、預計上市、上櫃計劃
    、投資風險、投資報酬暨獲利分析，另附錄媒體簡報等。其
    中關於LED產業概括、前景、技術現況等均係該LED產業前瞻
    ，且經濟部技術處於94年4月28日以經科字第0903332430號
    函稱：「國內LED車燈市場需求，預期由2003年起，以12％
    快速成長比率上揚」、「有鑑於環保聲浪崛起，及國際性照
    明廠商之積極擴展、LED未來於工用照明之發展無可限量」
    等語。原告丙○○亦於前開刑事案件偵查中自陳，伊認光電
    產業前景看好等語。足見該LED產品前景看好一節，並非被
    告出於虛偽認知之記載。至於被告聯想公司經營不善，依台
    灣台中地方法院檢察署91年度他字第1662號卷附之「股東以
    債權抵繳股款明細表」、「股東以債權抵繳股款金額及同意
    書」、「明細分類帳」、「存摺」等內容以觀，應係該公司
    財務狀況不健全，為該投資評估書中所未提及之公司財務健
    全與財務資料內容之正確與否問題，而非投資評估書中所提
    及之該LED產業前景、業務方針、獲利分析等問題。另被告
    聯想公司雖未取得53911號專利權，惟其於89年5月26日取得
    高標科技公司授權使用專利53911衍生技術應用於LED商品之
    實施，此有專利權授權契約書附刑事卷足稽。至「業務方針
    及業務推廣現況」之記載，均係「預計」開發契約內容，而
    非已開發契約或已訂立之合約，均為對未來之展望，非已實
    現之事實，自難以嗣後未取得該合約，而謂該投資評估報告
    書為不實記載。
六、況原告丙○○與紀淑芬係姐弟關係，有台灣台中地方法院92
    年度自緝字第138號92年3月28日訊問筆錄足稽。該案之証人
    薛明人亦証稱，伊於89年間曾跟張哲銘到紀淑芬家中，當時
    伊亦跟丙○○講，要暸解經營的狀況再做決定投資與否。且
    紀淑芬與原告等同經薛明人轉交張哲銘提出之投資評估資料
    後，再由薛明人、張哲銘代為經被告聯想公司之服務室買受
    原告甲○○及訴外人胡立三、黃淑琴等人名下之股票。亦經
    証人薛明人、張哲銘於刑事案件中陳述甚詳。即紀淑芬與本
    件原告之購買聯想公司股票之過程相同，而紀淑芬自訴被告
    甲○○詐欺、違反證券交易法之案件，亦經判決甲○○無罪
    確定。有調閱之上開案卷及判決書足稽。最高法院97年度台
    上字第4840號判決亦以上開紀淑芬自訴被告甲○○違反證券
    交易法之案件與本件原告等告訴被告甲○○違反證券交易法
    之案件，除被告同一外，其杜會基本事實是否同一，有進一
    步審認之必要。益徵難以遽認被告甲○○有違反證券交易法
    第20條之情況。
七、綜上所述，原告等主張被告甲○○有違反證券交易法第20條
    之侵權行為一節，尚難遽信，被告甲○○之辯解尚屬可採。
    故原告依民法第184條、證券交易法第20條第3項，依民法第
    28條規定，請求被告等連帶給付原告丙○○1,375萬元，連
    帶給付原告丁○○630萬元，連帶給付原告戊○○○430萬元
    ，及均自本訴狀繕本送達之翌日起至清償日止，按年息百分
    之5計算之利息，即無理由，應予駁回。原告等之訴既經駁
    回，其假執行之聲請即失所依附應併予駁回。又本件事証已
    臻明確，兩造其餘攻擊防禦方法與判決結果不生影響，自無
    庸一一論究，併此敘明。
八、結論：本件原告之訴，為無理由，依民事訴訟法第78條、第
    85條第1項前段，判決如主文。
中    華    民    國    98    年    9     月    9     日
                民事第六庭    審判長法  官  袁再興
                                    法  官  陳賢慧
                                    法  官  吳惠郁
以上正本係照原本作成。
如對本判決上訴，須於收受判決送達後20日內向本院提出上訴書
狀，其未表明上訴理由者，應於提出上訴後20日內向本院提出上
訴理由書（須按他造人數附具繕本）。
上訴時應提出委任律師為訴訟代理人之委任狀。具有民事訴訟法
第466條之1第1項但書或第2項之情形為訴訟代理人者，另應附具
律師及格證書及釋明委任人與受任人有該條項所定關係之釋明文
書影本。
                                    書記官  周巧屏
中    華    民    國    98    年    9     月    11    日


司法院資訊處製作；財團法人民間司法改革基金會備份。
